臺灣苗栗地方法院民事判決
110年度家繼訴字第16號
原      告  張○○  


被      告  張○○ 




上列當事人間請求確認繼承權存在事件，本院於111年2月10日言
詞辯論終結，判決如下：
    主      文
確認原告對被繼承人張○○之繼承權存在。
訴訟費用由原告負擔。
　　理    由
一、按「確認法律關係之訴，非原告有即受確認判決之法律上
    利益者，不得提起之」，民事訴訟法第247條第1項前段定有
    規定。本件原告張○○主張其因意思表示錯誤而為拋棄繼承，
    經法院准予備查，造成原告對於被繼承人張○○是否有繼承權
    ，處於不明確之法律狀態，故原告提起本件確認之訴，自有
    即受確認判決之法律上利益，當屬適法。
二、原告起訴主張略以：被繼承人張○○於民國107年11月13日死
    亡，兩造均為其繼承人。兩造達成協議由原告繼承被繼承人
    所遺之苗栗縣○○市○○段000地號土地及苗栗縣○○鄉○○段000地
    號土地，被告則拋棄繼承權，原告於108年1月30日代被告至
    法院辦理拋棄繼承事宜，惟原告因不諳法律及拋棄繼承狀之
    填寫方式，在訴訟輔導科人員引導下，誤將僅係代理人之原
    告亦同列為聲請人，然原告並無拋棄繼承之意思。原告於10
    8年1月31日遞狀，鈞院於108年2月15日以苗院傑家家三108
    司繼65字第04065號通知原告拋棄繼承准予備查在案。原告
    收受該函後，於108年4月間前往稅務機關欲辦理繼承相關事
    宜，經承辦人員告知，始得悉自己亦被認定為拋棄繼承之人
    ，從而，本件係因傳達錯誤，致原告財產受有重大損失，爰
    依民法第88條、第89條之規定，請求撤銷錯誤之拋棄繼承意
    思表示，並聲明：如主文所示。
三、被告答辯意旨略以：同意原告之主張。的確是因為伊要拋棄
    繼承，原告在辦理拋棄繼承時不小心將原告的名字寫進去，
    造成原告也拋棄繼承之結果，知道結果後原告很懊惱等語。
四、按意思表示之內容有錯誤，或表意人若知其事情即不為意思
    表示者，表意人得將其意思表示撤銷之，但以其錯誤或不知
    事情，非由表意人自己之過失者為限；第88條之撤銷權，自
    意思表示後，經過一年而消滅，民法第88條第1項、第90條
    分別定有明文。而所謂「表意人若知其事情即不為意思表示
    」係指表示行為的錯誤，即表意人對於其表示行為完全欠缺
    認識，表意人在客觀上雖曾為表示行為，使一般人了解某種
    意思，但在主觀上表意人並無效果意思，且不知其所為行為
    已構成某種意思表示，在此情形下，若使錯誤之意思表示可
    發生效力，顯與當事人意思自治之原則不相符合，亦與當事
    人原有之預期不一致。是以，為維護意思表示之純正性及為
    法律行為當事人之利益，應許表意人在具備一定要件時，得
    撤銷其錯誤之意思表示，此於拋棄繼承權之單獨行為亦應有
    適用，是拋棄繼承權之意思表示如有錯誤，自得依上開規定
    撤銷該錯誤之意思表示。
五、經查：原告主張其於108年1月31日代理被告向本院辦理拋棄
    對被繼承人張○○之繼承權相關事宜，惟因不諳法律及聲請狀
    之填寫方式，誤將自己亦同列為聲請人，而經本院准予備查
    在案，事實上原告並無拋棄對被繼承人張○○之繼承權之意思
    等情，業據其提出家事聲請拋棄繼承權狀、本院108年2月15
    日苗院傑家家三108司繼65字第04065號通知、原告聲請撤銷
    拋棄繼承狀、本院108年5月22日苗院傑家三108司繼65字第1
    2412號函各1份在卷足參。證人張○○於本院審理時證稱：被
    繼承人張○○死亡後，協議由原告繼承被繼承人之遺產，伊就
    拋棄繼承，伊把印鑑章及印鑑證明交給原告，由原告代理伊
    處理，的確是因為原告在代理伊辦理拋棄繼承時不小心將他
    的名字寫上去，造成原告拋棄繼承的結果，原告後來發現辦
    錯了很懊惱，原告有以通訊軟體Line傳送「麻煩大了，寫錯
    了」等語，並有通訊軟體Line對話翻拍照片在卷足參。原告
    主張其與被告協議由原告繼承被繼承人之遺產，因意思表示
    錯誤而誤為拋棄繼承等情，非無可採。
六、又經本院依職權調取本院108年司繼65號拋棄繼承事件卷宗
    ，本院受理原告拋棄繼承之聲請後，並未發現有書狀不合格
    式之情形，即於108年2月15日公告並發函通知兩造對被繼承
    人張○○聲請拋棄繼承事件為准予備查，是原告縱有誤填書狀
    之情事，亦難認原告此一過失為重大，而為原告不得撤銷誤
    為拋棄繼承之意思表示；又原告於提起本件訴訟前，已於10
    8年5月17日向本院提出撤銷拋棄繼承狀，應認原告已於法定
    期限內行使撤銷權，從而，原告請求確認對被繼承人張○○之
    繼承權存在，洵屬有據，應予准許。
七、本件原告前向本院聲請拋棄繼承，確有發生意思表示錯誤之
    情事，已如前所認定，則須藉由法院裁判始克還原伊繼承人
    之身分，此係不可歸責於被告，原告起訴請求確認伊對被繼
    承人張○○之繼承權存在，雖於法有據，然被告應訴乃法律規
    定所不得不然，係為伸張或防衛權利所必要，是本件訴訟費
    用應有民事訴訟法第81條第2款規定之適用，應命由原告負
    擔全部訴訟費用，以符公平。
八、據上論結，本件原告之訴為有理由，依家事事件法第51條，
    民事訴訟法第81條第2款，判決如主文。
中　　華　　民　　國　　111 　年　　2 　　月　　24　　日
                     家事法庭     法  官　湯國杰
以上正本係照原本作成。
如對本判決不服，應於判決送達後20日內向本院提出上訴狀附繕
本，並繳納上訴費新臺幣4,500元。
中　　華　　民　　國　　111 　年　　2 　　月　　24　　日
                                  書記官　廖翊含